臺灣臺南地方法院刑事判決　　　　　　　 95年度易字第484號
聲　請　人　臺灣臺南地方法院檢察署檢察官
被　　　告　戊○○
上列被告因過失傷害案件，經檢察官聲請簡易判決處刑（94年度
偵字第14545號），本院認為不宜（95年度交簡字第212號），改
依通常程序審理，判決如下：
    主  文
戊○○無罪。
    理  由
一、聲請簡易判決處刑意旨略以：被告戊○○係承營營造有限公
    司（以下簡稱承營營造）之現場工地負責人，負責監造臺南
    市安南區○○○道道路路面挖修之瀝青工程，為從事業務之
    人員。應注意並能注意挖修施工道路工程進行中，夜間應設
    置警告燈，竟疏於在夜間挖修道路工程進行中且有坑洞之前
    揭道路「本田高幹一五○左五右一左二號桿」路段擺設警告
    燈，致乙○○於民國九十四年三月十四日二十二時許，駕駛
    車牌號碼２４９９－ＪＦ號自用小客車，內載洪于婷，沿該
    路段由南往北方向行駛至前開路段時，亦疏於注意車前狀況
    且以時速一百公里超速行駛，因車輛行經坑洞導致車輛失控
    ，而撞及路旁水銀燈桿，造成乙○○所駕駛之上開車輛翻覆
    ，乙○○因此受有頭部外傷併蜘蛛膜下出血、頭皮血腫、第
    二頸椎不完全骨折、左下肢撕裂傷及右足根挫傷等傷害，洪
    于婷（未據告訴）則受有左橈骨骨折之傷害，案經乙○○告
    訴後，因認被告戊○○涉有刑法第二百八十四條第二項前段
    業務過失傷害罪嫌。
二、按犯罪事實應依證據認定之，無證據不得認定犯罪事實；不
    能證明被告犯罪者，應諭知無罪之判決，刑事訴訟法第一百
    五十四條第二項、第三百零一條第一項分別定有明文。而為
    貫徹無罪推定原則，檢察官對於被告之犯罪事實，應負實質
    舉證責任。檢察官舉證責任之內涵，除應盡提出證據之形式
    舉證責任外，尚應指出其證明之方法，用以說服法院，使法
    官確信被告犯罪構成事實之存在。此指出其證明之方法，應
    包括指出調查之途徑，與待證事實之關聯及證據之證明力等
    事項（最高法院九十一年四月三十日九十一年度第四次刑事
    庭會議決議要旨一參照）。
三、公訴意旨認為被告戊○○涉有前開犯行，係以被告之自白、
    告訴人乙○○之指訴、證人洪于婷及王水源之證詞、診斷證
    明書、道路交通事故現場圖、道路交通事故調查報告表(一)(二)
    及照片三十五張等證據資料，作為主要論據。訊據被告戊○○則堅決否認犯行，辯稱：「我是城安新科技股份有限公司
    （以下簡稱城安公司）的現場監工，承營營造請我們來鋪柏
    油路面，我是負責瀝青出料的品質。我並不是這個工程的工
    地負責人，只是在現場工地看護城安公司的機械而已，而現
    場坑洞是乙男公司所挖的，挖掉的原因是因為基礎工程作的
    太軟，我們鋪設瀝青後，乙男公司又將它挖掉，開挖時我有
    在現場」等語（見核交卷第二八頁，本院卷第十四至十五、
    一○八、一一一至一一二頁），並提出其任職城安公司瀝青
    廠之名片一張為證（見本院卷第十八頁）。
四、經查：
  (一)臺南市○○○號道路工程，分為附屬工程以及道路粗密級配
    瀝青混凝土及舖築壓實工程，附屬工程由內政部警政署重機
    械工程隊南區施工隊（以下簡稱營建署重機械南區施工隊）
    與乙男營造有限公司（以下簡稱乙男營造）簽訂工程契約，
    而道路粗密級配瀝青混凝土及舖築壓實工程（以下簡稱系爭
    瀝青混凝土工程）則由營建署重機械南區施工隊與承營營造
    簽訂工程契約，此業據本院調取上開契約核閱屬實（見本院
    卷第二一頁），上開簽約背景乃有關被告戊○○是否為本件
    從事業務之人此構成要件之認定；其次，有關公訴意旨所指
    告訴人即汽車駕駛人乙○○之指訴、證人即汽車乘客洪于婷
    之證述、告訴人之診斷證明書、案發現場道路交通事故現場
    圖、道路交通事故調查報告表(一)(二)及照片三十五張等證據方
    法，其所能證明之待證事項，尚不及於被告戊○○是否為本
    件從事業務之人該項構成要件；是本件公訴意旨所指被告戊○○為本件從事業務之人之證據方法，為被告戊○○之自白
    （業據其否認有自白）及證人王水源之證詞，另本院審理程
    序時所訊問之證人甲○○及楊和家（原名丁○○），並非公
    訴檢察官所傳喚，其餘有關從事業務之人該項構成要件之書
    證資料，均為本院依職權所調查，合先敘明。
  (二)被告戊○○抗辯其為城安公司之員工，並非承營公司之現場
    工地負責人，並提出名片一張為證。就此公訴意旨雖援用證
    人即乙男公司現場監工王水源之證詞（見警卷第三至四頁，
    核交卷第六至九頁），然而王水源已明確表示系爭瀝青混凝
    土工程不是由乙男營造承包，也不清楚營建署重機械南區施
    工隊將該工程發包給何人；而被告戊○○於偵查中僅明白表
    示其為城安公司員工（見核交卷第二八頁），並未自白其為
    承營營造員工暨現場監工。因此，證人王水源完全不瞭解系
    爭瀝青混凝土工程實際契約內容，更從未明言被告戊○○即
    為現場監工。由公訴意旨前開證據暨其指明之證明方法，不
    能認為已實質舉證被告戊○○乃承營營造現場工地負責人。
  (三)本院審核卷內既存之營建署重機械南區施工隊主任楊和家（
    於偵查中之證詞，其固曾表示「發生事故路段工程的現場監
    工或現場負責人是戊○○」（見核交卷第二八頁），然而該
    證人於本院審理時則詳細證述系爭瀝青混凝土工程的締約當
    事人，證稱：「瀝青混凝土工程於案發當時尚未完工，依據
    系爭瀝青混凝土工程契約規定，本件應負責公共安全的廠商
    是承營營造，我們也只會向承營營造提出要求，相關安全設
    施還是要由承營營造設置。承營營造與城安公司另外所簽訂
    的契約我沒有看過，而依據系爭瀝青混凝土工程契約規定，
    承營營造至多只能【分包】，亦即承營營造可以對於其沒有
    的設備去找【下包】廠商，但不可以全部【轉包】。系爭瀝
    青混凝土工程因為有供應料源的關係，我們才知道城安公司
    是承營營造的料源廠商，戊○○是城安公司的現場負責人，
    因為戊○○有向我表示城安公司是提供料源，請我們去查驗
    。由於瀝青混凝土工程施工過程中，戊○○都有在現場，我
    才認為戊○○是現場施工負責人。至於實際施作瀝青混凝土
    工程的廠商為何，我不清楚，這是承營營造與城安公司之間
    的事。承營營造並沒有將『施工管理』的契約內容分包給其
    他廠商，所以承營營造的工地主任始終是甲○○，不曾變更
    」等語（見本院卷第一○○至一○四頁）。就此，營建署重
    機械南區施工隊於九十五年六月五日以機南施字第０９５５
    ６０００９８號函覆本院，表示瀝青混凝土工程之工地主任
    ，為承營營造之甲○○（見本院卷第二五頁），證人甲○○
    亦於審理時表示其為承營營造在系爭瀝青混凝土工程契約之
    工地主任（見本院卷第九十頁）。綜上，證人楊和家僅係因
    為在系爭瀝青混凝土工程施作時，被告戊○○有在現場，始
    誤認被告戊○○即為承營公司員工暨現場負責人，惟由上開
    證據資料，已可證明承營營造現場工地負責人，應為承營營
    造向營建署重機械南區施工隊所陳報之工地主任甲○○。
  (四)然而證人甲○○並不認為承營營造應負有系爭瀝青混凝土工
    程之工程安全責任，其於本院審理時證稱：「承營營造已將
    系爭瀝青混凝土工程【轉包】給城安公司，由城安公司負責
    鋪設，也有將契約轉包給城安公司一事【通知】營建署重機
    械南區施工隊，但是因為契約主體沒有移轉，一些雜項業務
    需要承營營造負責，營建署重機械南區施工隊仍然與承營營
    造聯繫工程進度，所以便由我負責聯絡城安公司。履約發生
    問題雖然還是由承營營造向營建署重機械南區施工隊負責，
    但是依據承營營造與城安公司所訂定的契約，是約定工程安
    全疏失應由城安公司負責，與承營營造無關，至於承營營造
    與城安公司間的契約是【轉包】還是【下包】，我並不清楚
    。工安部分是工地主任的責任，我擔任工地主任時並沒有每
    天到現場監督，我也不清楚所填載的工程報表有沒有包括工
    安維持的項目，我沒有具體指示城安公司應該負責現場工安
    ，也沒有具體指示城安公司須設置一名監督現場安全措施的
    人員，這個合約書應該有載明，因為我與城安公司的接觸，
    大部分是經由職稱是經理的戊○○，雖然沒有與戊○○實際
    談到工程安全部分，但是依據慣例，本來就是要城安公司負
    責工程安全。承營營造也沒有向乙男營造表示可以直接指揮
    城安公司，本案的坑洞據城安公司告知是由乙男營造所開挖
    的」等語（見本院卷第九十至一百頁）；此外承營營造並於
    本件附帶民事訴訟程序提出與城安公司簽訂之工程合約書（
    見本院卷第六一頁），用以證明承營營造係與城安公司共同
    協力執行系爭瀝青混凝土工程，且施工期間之工程安全概由
    城安公司負責，完全與承營營造無關，承營營造完全不用負
    擔本件責任云云。然查：1.系爭瀝青混凝土工程之工地主任
    始終為承營營造之員工甲○○，業據證人即營建署重機械南
    區施工隊主任楊和家已本院審理時證述明確，並有該施工隊
    函文可證，業如前述。2.依據瀝青混凝土工程契約第十八條
    第八項規定，並應由承營營造所指派之工地主任甲○○，全
    權代表承營營造駐場，處理工地公共安全及施工瑕疵缺失改
    善之處理（見本院卷第一二一頁），且承營營造依據瀝青混
    凝土工程契約第二十七條第二項第一款規定，根本不得將全
    部工程轉讓他人承包（即轉包，便本院卷第一二二頁），證
    人楊和家亦明確證稱有關承營營造與城安公司之間契約，其
    未曾見過，更遑論證人楊和家得以知悉或同意證人甲○○所
    謂之工程公共安全義務已移轉予城安公司一事。因此，證人
    甲○○有關承營營造已將系爭瀝青混凝土工程轉包予城安公
    司、有將承營營造與城安公司之契約通知營建署重機械南區
    施工隊等節，顯屬不實而有明顯重大瑕疵。證人甲○○前開
    證詞，無非是推卸其作為承營營造工地主任，依據系爭瀝青
    混凝土工程契約應負之契約責任所為，其所為證詞明顯係將
    現場工安管理責任諉給其下包廠商，所為證詞不能採信，亦
    不能作不利於被告戊○○之認定。3.營建署重機械南區施工
    隊始終認定系爭瀝青混凝土工程契約，有關工程安全的契約
    義務，應由承營營造之工地主任甲○○負責，而營建署重機
    械南區施工隊並不知悉或同意上開契約義務，已由承營營造
    移轉予城安公司，上開債務承擔自不能對於本件營建署重機
    械南區施工隊發生效力，亦不能強要無從知悉系爭瀝青混凝
    土工程契約整個具體義務內容之城安公司員工即被告戊○○
    負責。4.綜上，被告戊○○並非承營公司員工而為系爭瀝青
    混凝土工程契約依約定作為現場工地主任之人，而證人甲○○所謂承營營造已將本件契約之工程安全義務移轉予城安公
    司（或城安公司之員工戊○○）負責，亦與上開書證資料不
    合，故被告戊○○固非承營營造員工，亦非承營營造之現場
    負責人，系爭瀝青混凝土工程契約之工程安全義務人，自始
    至終均為承營營造之工地主任甲○○。
  (五)佐以，依據被告戊○○所屬城安公司於附帶民事訴訟案件所
    提出之承營營造工程結算證明書二份以及統一發票六張（見
    本院卷第六六至六七、七十至七三頁），其中系爭瀝青混凝
    土工程之粗密級配瀝青混凝土「材料」，是由承營營造與城
    安公司簽約，由城安公司提供，承營營造並開立統一發票予
    城安公司；而粗密級配瀝青混凝土「鋪築壓實工資」，則是
    由承營營造與「士全企業有限公司」簽約，由「士全企業有
    限公司」負責，承營營造並開立品名為「瀝青混凝土鋪設、
    「鋪築壓實工程」之統一發票予「士全企業有限公司」。因
    此，系爭瀝青混凝土工程工程安全契約義務主體，不能認定
    為城安公司之員工即被告戊○○，已如前述；而系爭瀝青混
    凝土工程實際鋪設者，尚有承營營造開立「鋪築壓實工程」
    統一發票之士全企業有限公司參與，依據前開書證資料以及
    被告戊○○之陳述，或可認定被告戊○○所屬城安公司為系
    爭青混凝土工程有關瀝青材料部分之提供者，但尚不能積極
    證明被告戊○○所屬城安公司，為系爭瀝青混凝土工程之實
    際施作者。況且，本案發生交通事故，乃系爭瀝青混凝土工
    程之部分路段，但整個系爭瀝青混凝土工程應設置、如何設
    置何種安全措施，始能達到契約約定之公共安全標準，本應
    由簽訂契約負有工程公共安全之義務主體負責；而下包廠商
    或部分參與契約個別環節者，對於系爭瀝青混凝土工程整體
    契約內容並不熟悉，甚至並無義務去閱覽理解契約規範，必
    需仰賴契約義務人即承營營造具體指示各項工程施作以及安
    全維護諸般措施，亦即案發路段工程公共安全義務之適法履
    行，有賴對於系爭契約最為熟稔之承營營造，予以具體個別
    指示，以符合法令及契約規定，自不能以案發前後之第三人
    經常看見何人在場，即任令由該在場之人負責。
五、綜上所述，公訴意旨未能負實質舉證責任，指出其證明之方
    法，用以說服本院被告戊○○確實為承營公司現場工地負責
    人，在案發現場路段有指示設置交通錐及警告燈等安全措施
    之義務，即被告戊○○並非系爭瀝青混凝土工程應負工安責
    任之義務人，則本件告訴人受有何種傷害、本件有無過失、
    因果關係可否成立乙節，即非被告戊○○所應負責（臺灣省
    臺南區車輛行車事故鑑定委員會九十五年四月二十日鑑定意
    見書南鑑字第０９５５９０１３５９號鑑定意見書，認為告
    訴人駕駛小客車，嚴重超速行駛，未注意車前狀況，失控偏
    離車道，為肇事原因；臺灣省臺南區車輛行車事故鑑定委員
    會鑑定委員會亦以九十五年九月二十六日府覆議字第０９５
    ０１００８１０號函文作相同認定，見本院卷第二至四、四
    二頁）。此外，復查無其他積極證據足證被告戊○○有聲請
    簡易判決處刑意旨所指犯行，揆諸前開說明，被告戊○○被
    訴業務過失傷害罪嫌，尚屬不能證明，自應諭知無罪之判決
    。
據上論斷，應依刑事訴訟法第三百零一條第一項，判決如主文。
本案經檢察官丙○○到庭執行職務。
中　　華　　民　　國　　96　　年　　1 　　月　　16　　日
　　　　　　　　　刑事第八庭    審判長法　官　彭喜有
                                      法　官　王慧娟
　　　　　　　　　                    法　官　李東柏
以上正本證明與原本無異。
如不服本判決，應於判決送達後十日內，向本院提出上訴狀。
      　　　　　　　　　　　　　　　　書記官　簡湘雲
中　　華　　民　　國　　96　　年　　1 　　月　　16　　日
